【裁判字號】    94,簡上,267
【裁判日期】    950421
【裁判案由】    給付票款
【裁判全文】
臺灣臺中地方法院民事判決             94年度簡上字第267號
上  訴  人  丙○○
訴訟代理人  陳惠伶律師
被上訴人    乙○○
上列當事人間請求給付票款事件，上訴人對於中華民國94年7月
20日臺灣臺中地方法院臺中簡易庭94年度中簡字第716號第一審
判決提起上訴，本院判決如下：
    主      文
上訴駁回。
第二審訴訟費用由上訴人負擔。
    事實及理由
一、上訴人上訴主張：上訴人負責之台灣嬌緹髮訊實業有限公司
    之營業店面工程，由訴外人甲○○向豪億營造有限公司（
    以下簡稱豪億公司）借牌承攬施作。豪億公司之負責人為被
    上訴人配偶許淑惠，被上訴人為豪億公司之主任技師，為支
    付工程款，上訴人簽發包括如附表所示6張支票在內之20 張
    支票交付甲○○。因甲○○施作工程進度嚴重落後且有許多
    瑕疵，上訴人因而於民國93年7月28日寄存信函予甲○○及
    豪億公司，主張以逾期完工解除工程契約，並請求減少報酬
    及賠償因不履行而生之損害，且使包括系爭6張支票在內，
    支付工程款之支票停止兌現。嗣因上開工程發生糾紛，上訴
    人與甲○○於93年11月30日達成和解，由上訴人給付甲○○
    新台幣（下同）55萬元，甲○○應將20張支票返還上訴人，
    上訴人業已履行和解契約，惟甲○○尚有包括系爭6張支票
    在內之13張支票未返還上訴人。系爭6紙支票被上訴人復自
    訴外人甲○○處取得，被上訴人又知甲○○係因承攬工程而
    取得，並知悉工程遲延及瑕疵情事，被上訴人取得系爭本票
    無異來自上訴人，上訴人得以支票之原因事實對抗被上訴人
    。又並有自甲○○受讓包括系爭6張支票債權之訴外人紀澄
    貴，持甲○○於93年9月13日出具之切結書及債務清償契約
    書，併上訴人簽發包括系爭6張支票在內之支票，向上訴人
    催討債務，未果，紀澄貴遂將支票退還甲○○。故於93年9
    月13日系爭6張支票係由甲○○交付紀澄貴，而紀澄貴因未
    能向上訴人取得金錢，再將支票退還甲○○。再如附表所示
    之編號1、2、3支票，其提示日分別為93年7月30日、93年8
    月30日，領款人均載甲○○，存入帳戶均為許淑惠之000000
    000000帳號，是於93年9月13日時，因此3張支票已提示，且
    係由甲○○交付與紀澄貴，故應係甲○○借用許淑惠之帳戶
    提示。又附表編號4支票領款人為甲○○、編號5支票領款人
    未填寫，存入帳號均為000000000000，編號6支票領款人為
    徐小蓮，存入帳號先後為0000000000、000000000000，益證
    甲○○借用許淑惠帳戶提示，蓋紀澄貴於93年9月13日取得
    系爭6張支票時已有3張屆期提示退票，提示帳戶為許淑惠之
    帳戶，紀澄貴將系爭6張支票退還予甲○○後，另3張支票於
    93年11月17日提示，提示帳戶亦是許淑惠之帳戶，顯見甲○
    ○借用許淑惠帳戶提示系爭6張支票。系爭6紙支票均非被上
    訴人提示，被上訴人係在提示退票後方取得系爭支票，乃因
    到期日後之背書而取得系爭6紙支票，僅有通常債權轉讓之
    效力，無票據無因性之適用。被上訴人取得系爭支票顯非善
    意。被上訴人甲○○與上訴人間就包括系爭6紙支票已達成
    和解，被上訴人不得再對上訴人主張系爭6紙支票之權利。
    再訴外人甲○○並有清償7萬元予被上訴人，該清償為清償
    本件之票款。並聲明：(一)原判決廢棄；(二)被上訴人在第一審
    之訴駁回。
二、被上訴人主張：係被上訴人借用許淑惠帳戶提示系爭6張支
    票。系爭6紙支票並為被上訴人自其工程款的小包處取得。
    上訴人與甲○○間之事，與被上訴人無涉，被上訴人亦不知
    情。訴外人甲○○雖有在95年3月初拿現金七萬元予被上訴
    人，惟其並未說是要清償本件票款，且訴外人甲○○曾應允
    另外要給被上訴人七萬元，以補貼營業稅，並未能認七萬元
    係清償本件票款。並聲明：上訴駁回。
三、兩造不爭執之事實：
(一)上訴人負責之台灣嬌緹髮訊實業有限公司之營業店面工程，
    由訴外人甲○○向豪億公司借牌承攬施作。豪億公司之負責
    人為被上訴人配偶許淑惠，被上訴人為豪億公司之主任技師
    。為支付工程款，上訴人簽發包括如附表所示6張支票在內
    之20張支票交付甲○○。
(二)嗣因上開工程發生糾紛，上訴人與甲○○於93年11月30日達
    成和解，由上訴人給付甲○○55萬元，甲○○應將20張支票
    返還上訴人，上訴人業已履行和解契約，惟甲○○尚有包括
    系爭6張支票在內之13張支票未返還上訴人。
四、得心證之理由：
    兩造厥有爭執者，為上訴人得否以其與訴外人甲○○間之事
    由對抗被上訴人？查：
(一)系爭6紙支票之原因債權關係乃為上訴人為支付訴外人甲○
    ○向豪億公司借牌承攬施作上訴人負責之台灣嬌緹髮訊實業
    有限公司之營業店面工程之工程款而簽發，除有上訴人提出
    之契約書、臺中市政府工務局使用執照、統一發票附於原審
    卷內可證外，並據證人甲○○於本院結證：「上訴人委託我
    蓋房子，但是我本身沒有營造牌，所以我跟被上訴人借牌蓋
    房子，上訴人開立遠期支票，發票日在三個月至半年之間的
    包括上開系爭六張支票給我」等語明確，並經兩造對此事實
    均不爭執，堪認為真實。
(二)又雖上訴人主張被上訴人取得系爭6紙支票乃係於系爭支票
    提示後取得云云，固據其提出切結書、債務清償契約書及包
    括系爭6紙支票影本為證。然查依上訴人所提出之系爭切結
    書、債務清償契約書及包括系爭6紙支票影本所示，僅能認
    訴外人甲○○因積欠訴外人紀澄貴債務就包括系爭6紙支票
    之債權與訴外人紀澄貴成立債權讓與契約以抵償債務，並未
    能認即與被上訴人有關，更未能憑認被上訴人乃於系爭6紙
    支票提示後始取得支票。次查系爭6紙支票係由上訴人為支
    付上開工程款簽發交付訴外人甲○○，並由訴外人甲○○因
    向被上訴人調借資金，於發票日前即由訴外人甲○○背書或
    交付轉讓予被上訴人，被上訴人借用其配偶許淑惠之帳戶提
    示之事實，業有被上訴人提出之支票及退票理由單、代收票
    據明細單、代收票據領回憑單附於原審卷內可憑，並有臺中
    商業銀行總行94年5月12日中業務字第09407003904號函覆以
    ：「經查六張支票均經由本行台中港分行客戶許淑惠之帳戶
    所提示」等內容附於原審卷內可佐，復據上開證人甲○○於
    本院結證屬實，自應認為真實。上訴人上開主張：被上訴人
    取得系爭6紙支票乃係於系爭支票提示後取得，而認乃期日
    後背書始取得云云，即屬無稽。
(三)按票據債務人不得以自己與發票人或執票人之前手間所存抗
    辯之事由對抗執票人。但執票人取得票據出於惡意者，不在
    此限，票據法第13條定有明文。復按以惡意或有重大過失取
    得票據者，不得享有票據上之權利，票據法第14條第1項固
    有明文。惟按票據法第14條所謂以惡意或有重大過失取得票
    據者，係指明知或可得而知轉讓票據之人，就該票據無權處
    分而仍予取得者而言，最高法院著有52年台上字第1987號判
    例意旨足資參照。被上訴人取得系爭6紙支票既係上訴人為
    支付上開工程款簽發交付訴外人甲○○，並由訴外人甲○○
    因向被上訴人調借資金，由訴外人甲○○背書或交付轉讓予
    被上訴人，被上訴人即非自就系爭票據無權處分者取得系爭
    支票，本件即無票據法第14條第1項規定之適用。再被上訴
    人取得系爭6紙支票乃均因訴外人甲○○向其調借資金由訴
    外人甲○○於系爭支票發票日前三個月至半年之前，亦即分
    別於93年4月16日、93年4月29日、93年6月7日、93年6月18
    日前即讓與系爭6紙支票予被上訴人之事實，除據上開證人
    甲○○亦於本院結證屬實外，並有上開代收票據明細單附於
    原審卷內可憑。上訴人就其主張：因甲○○施作工程進度嚴
    重落後且有許多瑕疵，上訴人寄存證信函予甲○○及豪億公
    司，主張以逾期完工解除工程契約，並請求減少報酬及賠償
    因不履行而生之損害，且使包括系爭6張支票在內，支付工
    程款之支票停止兌現，嗣因上開工程發生糾紛，上訴人與甲
    ○○於93年11月30日達成和解等情，固據其提出切結書及存
    證信函附於原審卷內為證。又雖被上訴人於嗣後訴外人甲○
    ○與上訴人談和解時，曾有一次在場，固亦據上開證人甲○
    ○於本結證屬實。然該事由均係上訴人與訴外人甲○○間之
    事由，且均發生於被上訴人受讓系爭支票之後，自亦難認被
    上訴人有出於惡意而受讓系爭6紙支票情事而有票據法第13
    條但書之適用。則為票據債務人之上訴人猶執為執票人之被
    上訴人之前手即訴外人甲○○與上訴人間系爭本票原因債權
    即工程契約債權關係工程遲延及瑕疵糾葛及嗣後就工程契約
    之和解事由置辯，依上說明，即無理由。
(四)末按對於一人負擔數宗債務而其給付之種類相同者，如清償
    人所提出之給付，不足清償全部債額時，由清償人於清償時
    ，指定其應抵充之債務，民法第321條定有明文。雖訴外人
    甲○○有在95年3月初拿現金七萬元予被上訴人之事實，業
    據兩造所不爭執，堪認為真實。惟訴外人甲○○於給付被上
    訴人該七萬元時，並未說是要清償本件票款，且訴外人甲○
    ○曾應允另外要給付被上訴人七萬元，以補貼營業稅等情，
    除據被上訴人陳述在卷外，並有訴外人即參加和解人甲○○
    在本院94年12月29日協議時陳述：「七萬元由參加和解人單
    獨負責」等語可證，亦有該日之協議筆錄在卷可憑，亦堪信
    為真實。訴外人甲○○於給付該七萬元予被上訴人時，既未
    指定抵充，依上說明，已未能認係清償本件票款。且本件係
    被上訴人以上訴人為系爭6紙支票之發票人為由，僅對上訴
    人請求票款，訴外人甲○○並非本件訴訟之債務人，更難認
    其給付之上開七萬元係清償本件票款。上訴人以訴外人甲○
    ○並有清償7萬元予被上訴人為由，抗辯：該清償為清償本
    件之票款云云，亦無理由。
(五)綜上所述，被上訴人本於票據法律關係，請求上訴人給付本
    件票款758,845元，及各自如附表所示之法定利息，核屬正
    當，應予准許，原審為被上訴人勝訴之判決，並無不合。上
    訴意旨指摘原判決不當，求予廢棄改判，為無理由，應予駁
    回。
五、據上論結，本件上訴為無理由，依民事訴訟法第436條之1第
    3項、第449條第1項、第78條，判決如主文。
中    華    民    國    95    年    4     月    21    日
                  民事第二庭   審判長法官  許冰芬
                                   法  官  劉長宜
                                   法  官  陳秋月
上正本證明與原本無異。
不得上訴。
中    華    民    國    95    年    4     月    21    日
                                書記官  黃舜民
支票附表：（付款人均為遠東國際商業銀行臺中公益分行；利息
          均各自提示日起至清償日止，按年息百分之六計算）
  ┌──┬──────┬─────┬──────┬─────┐
  │編號│發  票  日  │票面金額  │ 提  示  日 │票    號  │
  │    │            │(新台幣)  │            │          │
  ├──┼──────┼─────┼──────┼─────┤
  │ 1  │93年7月30日 │71,480元  │93年7月30日 │BE0000000 │
  ├──┼──────┼─────┼──────┼─────┤
  │ 2  │93年7月30日 │140,800元 │93年7月30日 │BE0000000 │
  ├──┼──────┼─────┼──────┼─────┤
  │ 3  │93年8月30日 │164,475元 │93年8月30日 │BE0000000 │
  ├──┼──────┼─────┼──────┼─────┤
  │ 4  │93年9月20日 │100,000元 │93年11月17日│BE0000000 │
  ├──┼──────┼─────┼──────┼─────┤
  │ 5  │93年9月25日 │150,000元 │93年11月17日│BE0000000 │
  ├──┼──────┼─────┼──────┼─────┤
  │ 6  │93年10月30日│132,090元 │93年11月17日│BE0000000 │
  └──┴──────┴─────┴──────┴─────┘


司法院資訊處製作；財團法人民間司法改革基金會備份。
